【裁判字號】    95,訴,1898
【裁判日期】    951213
【裁判案由】    妨害自由
【裁判全文】
臺灣臺中地方法院刑事判決              95年度訴字第1898號
公  訴  人  臺灣臺中地方法院檢察署檢察官
被      告  甲○○
            乙○○○
上  一  人
選任辯護人  王庭鴻律師
上列被告等因妨害自由案件，經檢察官提起公訴（九十四年度偵
字第六六一○、二○一一號），及移送併辦（九十五年度偵字第
六八○六號）本院判決如下：
    主    文
甲○○共同意圖為自己不法之所有，以恐嚇使人將本人之物交付
，累犯，處有期徒刑壹年貳月。
乙○○○無罪。
    犯罪事實
一、甲○○前因違反懲治盜匪條例案件，經本院以七十八年度訴
    字第一六一三號判決處以有期徒刑十一年，褫奪公權七年確
    定，入監服刑後，於民國八十三年八月二十三日假釋付保護
    管束，惟其又於假釋期間再犯賭博罪，經本院以八十三年度
    易字第六三七三號判決處以有期徒刑四月，如易科罰金，以
    銀元三百元折算一日確定，而遭撤銷假釋，再度入監執行殘
    刑六年一月十四日，復於八十九年四月八日假釋付保護保束
    ，而於九十一年十二月二十九日保護管束期滿以執行完畢論
    。
二、緣甲○○係址設臺中市北屯區○○○○路二三號「怡通金融
    財務管理顧問有限公司」（下簡稱怡通公司）之負責人，於
    九十三年十二月三日與乙○○○（另為無罪諭知）簽訂客戶
    債權管理服務合約書，受託向丁○○催討債務，並約定以取
    得金額四六分帳。詎甲○○猶不知悔改，為圖取得高額之報
    酬，竟與戊○○（另由本院九十五年度訴字二八四九號案件
    審理中）及五、六名姓名年籍均不詳之成年男子（下稱不詳
    成年男子等人），共同基於剝奪他人行動自由及意圖為自己
    不法所有之犯意聯絡，於同年月十七日晚間六時十五分許，
    分別駕駛五部車輛及一輛機車前往臺中市○區○○路十三街
    與十全街口附近，見丁○○駕駛車牌號碼ＡＶ－三二○○號
    自用小客車搭載女友丙○○正欲離去時，即以車輛包圍及手
    持棍棒等方式，違背丁○○、丙○○之意願，迫使丁○○、
    丙○○下車改乘坐後座，並由其中二名不詳成年男子至前座
    駕駛丁○○之前揭車輛到怡通公司。到達後，甲○○、戊○○及不詳成年男子等人非但不准丁○○、丙○○離去，並不
    時向丁○○、丙○○恫嚇稱：要押去後山墓仔埔、逼迫去酒
    店上班賺錢及須請家人拿錢來才能走等語，並強迫丁○○打
    電話向其姊高致怡（原名高孟庭）借錢，致使丙○○心生畏
    懼，而當場簽發發票人為丙○○，面額各新臺幣（下同）四
    十萬元之本票五張（面額共計二百萬元）予甲○○。嗣因高
    致怡查覺有異，報警處理，丁○○及丙○○始得脫困。
三、案經丁○○及丙○○訴由臺中市警察局第三分局報請臺灣臺
    中地方法院檢察署檢察官偵查起訴。
    理    由
壹、有罪部分：
  一、按被告以外之人於審判外向法官所為之陳述，得為證據，
      刑事訴訟法第一百五十九條之一第一項定有明文。查證人
      高致怡、孫建東於本院九十四年度簡上字第一八六六號民
      事案件中，具結後在本院法官前所為之證詞，依刑事訴訟
      法第一百五十九條之一第一項之規定，得為證據。
  二、訊據被告甲○○固坦承有受被告乙○○○之委託向告訴人
      丁○○收取債務，惟矢口否認有何妨害自由、恐嚇取財或
      強制犯行，辯稱：是告訴人丁○○、丙○○自願與伊至怡
      通公司商討債務，也是丙○○自願簽立系爭本票，伊也沒
      有恐嚇告訴人丁○○、丙○○云云。然查：
    (一)告訴人丙○○於本院審理時以證人身分證稱：伊不是自願
      的，當時晚上六點多，伊在東英不知道幾街公司旁邊的巷
      子，伊跟告訴人丁○○要上車要去吃晚餐，被告甲○○就
      和大約七個人，駕駛不知道幾部車子，其中有一部是機車
      ，突然前後圍住伊的車子，使伊的車子沒有辦法前進，騎
      乘機車的人好像有拿棍子，其他的人我沒有注意到有無拿
      棍子，被告甲○○就下車，說受被告乙○○○委託處理債
      務，被告甲○○並命令伊與告訴人丁○○坐後座，他們有
      二人坐到伊的車子前座開車，將伊與告訴人丁○○載到怡
      通公司，到了怡通公司後，他們一起下車進去怡通公司，
      是有坐著談，但是也不讓伊與告訴人丁○○離開，伊說話
      也會受限制，戊○○叫伊打電話叫家人拿錢來才可以離開
      ，被告甲○○也有叫告訴人丁○○打電話給他姐姐叫她拿
      錢來，伊也有跟丁○○的姐姐說話，伊說了大姐我們可能
      回不去的話，他們就把電話搶走了，其中有一位作勢要打
      伊巴掌，那個人比較瘦小，伊不知道他的名字，戊○○拿
      一本本票叫伊簽，說不簽本票的話要把告訴人丁○○拖去
      後山埋，其中一位不知名的人說如果伊不簽名的話要叫伊
      去酒店上班，伊真的很害怕，伊從來沒有遇到這樣突發狀
      況，被告甲○○叫伊簽本票，伊就簽了，伊只想離開，伊
      想說離開後馬上要報警，被告甲○○又說他已經跟蹤伊與
      告訴人丁○○一星期了，鉅細靡遺的說伊這星期的行蹤，
      伊很害怕，伊被監視一星期都不知道，後來告訴人丁○○
      姐姐就去報警，警員要求與告訴人丁○○講話確保我們的
      安全，他們就恐嚇伊與告訴人丁○○不要亂講話，而伊與
      告訴人丁○○人在怡通公司，因此不敢呼救，只好跟警察
      說沒事，那個警員說如果沒事的話，就到被告乙○○○那
      邊，因為那位員警和告訴人丁○○的姐姐是在被告乙○○○那邊等語（參見本院卷第九五至九九頁），核與告訴人
      丁○○於本院審理時以證人身分證稱：伊那時候要載告訴
      人丙○○去吃飯，當時共有五輛車子，七、八個人，在東
      英十三街夜市後面，離夜市一百五十公尺的地方，該處是
      空地，從三方面圍著伊的車子，使伊的的車子沒有辦法動
      彈，伊的車子後面有二臺車子，前面有二臺車子，左手邊
      巷子也有一臺車子，被告甲○○叫他們公司的人直接叫伊
      下車，說是被告乙○○○叫他來的，也沒有拿證件給伊看
      ，就叫伊和告訴人丙○○坐到後座，有二人上伊的車子，
      就把伊的車子開走，伊與告訴人丙○○根本不是自願去怡
      通公司，被告甲○○強迫伊要拿錢來，伊才打電話給伊姐
      姐，伊姐姐問伊人在哪裡，伊說伊也不知道，伊偷偷請伊
      姐姐趕快報案，在伊被押到怡通公司時，被告甲○○叫告
      訴人丙○○簽本票，不然要把伊拖到山裡面打，還說要殺
      伊，並要告訴人丙○○去酒店上班等語大致相符（參見本
      院卷第一○五至一○八頁），是被告甲○○空言否認犯行
      ，實無可採。
    (二)證人高致怡即告訴人丁○○之姊於本院九十四年度簡上字
      第一八六號民事案件中具結證稱：於九十三年十二月十八
      日，告訴人丙○○有打電話給伊，說告訴人丁○○欠被告
      乙○○○錢，被告乙○○○委託討債公司把他們帶走，須
      準備錢把他們贖回，當時告訴人丙○○也不知道她人在那
      裏，要伊與被告乙○○○聯絡，伊就到被告乙○○○家打
      電話報警，警察到了之後就請被告乙○○○打電話通知人
      把告訴人丁○○帶回來等語（參見臺灣臺中地方法院檢察
      署九十四年度偵字第六六一○號偵查卷宗第七○頁），且
      證人孫建東即案發當日至被告李張至屘家處理員警，亦於
      該件民事案件證稱：九十三年十二月十七日晚上八時許，
      伊有到自強一街五四號執行勤務，當時是因為一一○報案
      派伊過去，過去時現場有證人高致怡在場，她稱她弟弟遭
      到綁架等語（參見臺灣臺中地方法院檢察署九十四年度偵
      字第二○○一一號偵查卷宗第二七頁），足見告訴人二人
      確有要求證人高致怡報警，而證人高致怡亦有報警情事，
      則告訴人二人若自願與被告甲○○及戊○○、不詳成年男
      子等人至怡通公司，且自願簽立本票，則何須要求證人高
      致怡報警，是被告甲○○前揭置辯，顯不足採。
    (三)被告甲○○又辯稱：告訴人丁○○有和警察通電話，說在
      協調債權要警察不要插手云云，然告訴人丙○○於本院審
      理時以證人身分證稱：告訴人丁○○姐姐就去報警，警員
      要求與告訴人丁○○講話確保我們的安全，他們就恐嚇伊
      與告訴人丁○○不要亂講話，而伊與告訴人丁○○人在怡
      通公司，因此不敢呼救，只好跟警察說沒事等語（參見本
      院卷第九七頁），而證人孫建東亦於前揭民事案件審理時
      證稱：告訴人丁○○並未說他被人挾持，其講話的聲音聽
      起來好像發抖等語（參見臺灣臺中地方法院檢察署九十四
      年度偵字第二○○一一號偵查卷宗第二七頁），足徵告訴
      人丙○○所述為真，告訴人二人既在被告甲○○等人的威
      嚇下，因恐遭不測，而無法在電話中向證人孫建東清楚陳
      述當時處境，自不能以告訴人丁○○前揭權宜之說詞，即
      為有利於被告甲○○之認定。
    (四)此外，並有臺中市警察局勤務指揮中心治安情報紀錄單一
      紙、怡通金融財務管理顧問有限公司客戶債權管理服務合
      約書一份、債權讓渡書一紙、收據三張等在卷可稽，本案
      事證已臻明確，雖被告甲○○請求傳訊其鄰居證明告訴人
      丁○○及丙○○是自己開車去云云，然被告甲○○遲至本
      院言詞辯論終結時方請求傳訊其鄰居，已有遲滯訴訟之疑
      ，且該鄰居並非全程在場，實無傳訊審酌之必要。綜上，
      被告甲○○犯行洵堪認定，應依法論科。
  二、論罪科刑部分：
    (一)按刑法第三百零二條第一項及第三百零四條第一項之罪，
      其所保護之法益均為被害人之自由，而私行拘禁，即不外
      以強暴、脅迫為手段，其罪質本屬相同，惟第三百零二條
      第一項之法定刑，既較第三百零四條第一項為重，則以私
      行拘禁之方法妨害人自由，縱其目的在使人行無義務之事
      ，或妨害人行使權利，仍應逕依第三百零二條第一項論罪
      ，並無適用第三百零四條第一項之餘地（最高法院二十九
      年上字第三七五七號判例意旨參照）；次按刑法第三百零
      二條之妨害自由罪，原包括私禁及以其他非法方法剝奪人
      之行動自由而言，所謂非法方法，當包括強暴脅迫等情事
      在內，縱其所為，合於刑法第三百零五條恐嚇危害安全之
      情形，仍應視為剝奪行動自由之部分行為，非低度之恐嚇
      危害安全罪，為高度之剝奪行動自由罪所吸收（最高法院
      七十四年臺上字三四○四號判例意旨參照）。查被告甲○○以恐嚇脅迫之方式，違反告訴人二人之意願，強迫其二
      人至怡通公司商討債務，又不准告訴人二人任意離開怡通
      公司，核其所為，係犯刑法第三百零二條第一項以其他非
      法方法，剝奪人之行動自由罪。
    (二)按刑法第三百零四條第一項之強制罪，與刑法第三百四十
      六條第一項之恐嚇取財罪，其構成要件迥然不同，前者無
      不法所有之意圖，後者則以意圖為自己或第三人之不法所
      有為前提條件（最高法院六十九年度臺上字第三一四一號
      判決意旨參照）；又按刑法上關於財產上犯罪，所定意圖
      為自己或第三人不法之所有之意思條件，即所稱之「不法
      所有之意圖」，固指欠缺適法權源，仍圖將財物移入自己
      實力支配管領下，得為使用、收益或處分之情形而言。然
      該項「不法所有」云者，除係違反法律上之強制或禁止規
      定者外；其移入自己實力支配管領之意圖，違背公共秩序
      或善良風俗，以及逾越通常一般之人得以容忍之程度者，
      亦包括在內（最高法院八十三年度臺上字第五四三七號判
      決意旨參照）。查被告甲○○與被告乙○○○簽立之債權
      讓渡書記載告訴人丁○○積欠被告乙○○○二百零三萬二
      千元，此有該債權讓渡書在卷可稽（參見臺灣臺中地方法
      院檢察署九十四年度偵字第六六一○號偵查卷宗第第四四
      頁），是被告乙○○○與告訴人丙○○間並無債權債務關
      係，即為被告甲○○所明知；告訴人丙○○並無任何承擔
      告訴人丁○○債務之法源依據，被告甲○○在無適法權源
      之下，為圖取得高額報酬，仍以恐嚇之方式，使告訴人丙○○心生畏懼而簽發發票人為告訴人丙○○之本票五張，
      並收取之，顯已逾越通常一般之人得以容忍之程度，實有
      不法所有之意圖，核被告王治弼恐嚇告訴人丙○○簽立本
      票之所為，係犯刑法第三百四十六條第一項之恐嚇取財罪
      。
    (三)被告甲○○以恐嚇脅迫之方式，剝奪告訴人二人之行動自
      由，其目的在使告訴人二人行償還債務之無義務之事，仍
      應僅論以第三百零二條第一項之罪，並無適用第三百零四
      條第一項之餘地；又被告甲○○恐嚇告訴人二人之行為，
      為剝奪行動自由之部分行為，亦不另論罪，公訴人認有牽
      連犯關係，有所未洽。
    (四)被告甲○○與戊○○、不詳成年男子人間，對以其他非法
      方法剝奪人之行動自由罪及恐嚇取財罪，有犯意聯絡及行
      為分擔，為共同正犯。
    (五)被告甲○○以一行為同時剝奪告訴人二人之行動自由，為
      想像競合犯，應從一重論處剝奪他人行動自由罪。
    (六)被告行為後，刑法第五十五條後段之牽連犯規定亦於九十
      四年一月七日修正公布刪除，並於九十五年七月一日施行
      。因行為後新法業已刪除牽連犯之規定，此刪除雖非犯罪
      構成要件之變更，但顯已影響行為人刑罰之法律效果，自
      屬法律有變更。依行為時之舊法，被告數犯罪行為僅以一
      罪論，而依裁判時之新法，被告數犯罪行為即須分論併罰
      ，比較新、舊法結果，並依新修正刑法第二條第一項規定
      ，仍應適用較有利於被告之行為時法律即舊法論以牽連犯
      。被告上開所犯之以其他非法方法剝奪人之行動自由罪及
      恐嚇取財罪間，有方法、目的之牽連關係，為牽連犯，依
      修正前刑法第五十五條之規定，應從較重之恐嚇取財一罪
      處斷。
    (七)按刑法第三百四十六條第一項之恐嚇罪，係以意圖為自己
      或第三人不法所有為構成要件之一，若僅以恐嚇方法使人
      交付財物，而並無不法所有之意圖者，縱令其行為或可觸
      犯他項罪名，要無由成立本條之恐嚇罪（最高法院二十四
      年上字第三六六六號判例意旨參照），查告訴人丁○○對
      被告乙○○○負有民事上債務責任，而被告甲○○係替被
      告乙○○○向告訴人丁○○處理債務問題，此有怡通金融
      財務管理顧問有限公司客戶債權管理服務合約書一份、債
      權讓渡書一紙在卷可稽，實難認被告甲○○對告訴人丁○○強制催討債務，主觀上有不法所有之意圖，是公訴人認
      被告甲○○對告訴人丁○○亦犯刑法第三百四十六條第一
      項恐嚇取財罪嫌，與構成要件不符，惟檢察官認此部分與
      前開論罪科刑部分有牽連犯之裁判上一罪關係，爰不另為
      無罪之諭知，附此敘明。
    (八)被告前因違反懲治盜匪條例案件，經本院以七十八年度訴
      字第一六一三號判決處以有期徒刑十一年，褫奪公權七年
      確定，入監服刑後，於八十三年八月二十三日假釋付保護
      管束，惟其又於假釋期間再犯賭博罪，經本院以八十三年
      度易字第六三七三號判決處以有期徒刑四月，如易科罰金
      ，以銀元三百元折算一日確定，而遭撤銷假釋，再度入監
      執行殘刑六年一月十四日，復於八十九年四月八日假釋付
      保護保束，而於九十一年十二月二十九日保護管束期滿以
      執行完畢論，有臺灣高等法院被告前案紀錄表及臺灣臺中
      地方法院檢察署刑案資料查註紀錄表在卷可憑，而被告行
      為後，刑法第四十七條業於九十四年二月二日修正公布，
      並於九十五年七月一日施行，修正前刑法第四十七條規定
      ：「受有期徒刑之執行完畢，或受無期徒刑或有期徒刑一
      部之執行而赦免後，五年以內再犯有期徒刑以上之罪者，
      為累犯，加重本刑至二分之一。」修正後刑法第四十七條
      第一項規定：「受徒刑之執行完畢，或一部之執行而赦免
      後，五年以內故意再犯有期徒刑以上之罪者，為累犯，加
      重本刑至二分之一。」故被告前受有期徒刑執行完畢，五
      年內再犯本件有期徒刑以上之罪，不論依修正前之刑法第
      四十七條，或修正後之刑法第四十七條第一項之規定，均
      構成累犯，對被告而言並無有利或不利之情形，自不生新
      舊法比較之問題，應逕依行為時即修正前之刑法第四十七
      條，論以累犯，並加重其刑。
    (九)爰審酌被告甲○○為向告訴人丁○○催討債務，竟剝奪告
      訴人二人行動自由，又為求取得高額報酬，而對告訴人丙○○恐嚇取財，嚴重影響社會秩序，蔑視法治，惡性非輕
      ，暨素行、智識、犯罪之動機、目的、手段，犯後否認犯
      行，未見悔意，態度欠佳等一切情狀，量處如主文所示之
      刑，以示懲儆。
    (十)刑法第三百零二條第一項剝奪他人行動自由罪規定其法定
      刑得科銀元三百元以下罰金，同法第三百四十六條第一項
      恐嚇取財罪規定其法定刑得併科銀元一千元以下罰金，然
      被告甲○○行為後，於九十五年六月十四日增訂刑法施行
      法第一條之一，並規定：「中華民國九十四年一月七日刑
      法修正施行後，刑法分則編所定罰金之貨幣單位為新臺幣
      。九十四年一月七日刑法修正時，刑法分則編未修正之條
      文定有罰金者，自九十四年一月七日刑法修正施行後，就
      其所定數額提高為三十倍。但七十二年六月二十六日至九
      十四年一月七日新增或修正之條文，就其所定數額提高為
      三倍。」（註：刑法修正公布日期應為九十四年二月二日
      ，施行日期為九十五年七月一日，前揭條文日期似有錯誤
      ，但不影響本案之判斷），且九十四年二月二日施行公布
      九十五年七月一日施行之刑法第三十三條第五款修正為：
      「主刑之種類如下：五、罰金：新臺幣一千元以上，以百
      元計算之，」，是依修正後之法律，刑法第三百零二條第
      一項剝奪他人行動自由罪及同法第三百四十六條第一項恐
      嚇取財罪所得科處之罰金刑最高分別為新臺幣一萬五千元
      、三萬元，最低為新臺幣一千元；而被告行為時適用之罰
      金罰鍰提高標準條例第一條前段規定：「依法律應處罰金
      、罰鍰者，就其原定數額得提高為二倍至十倍。但法律已
      依一定比率規定罰金或罰鍰之數額或倍數者，依其規定。
      」、現行法規所定貨幣單位折算新臺幣條例第二條規定：
      「現行法規所定金額之貨幣單位為圓、銀元或元者，以新
      臺幣之三倍折算之。」，及修正前刑法第三十三條第五款
      規定: 「主刑之種類如下：五、罰金：一元以上。」，是
      依行為時之法律，刑法第三百零二條第一項剝奪他人行動
      自由罪及同法第三百四十六條第一項恐嚇取財罪所得科處
      之罰金刑最高分別為新臺幣一萬五千元、三萬元，最低為
      新臺幣三十元。因此，比較上述修正前、後之刑罰法律，
      修正後之法律並未有利於被告甲○○，自以被告行為時之
      舊法即依修正前刑法第三十三條第五款，並配合罰金罰鍰
      提高標準條例第一條前段為法條適用之依據。
  三、公訴意旨另以：被告甲○○意圖為自己不法之所有，以恐
      嚇方式，使告訴人丁○○心生畏懼而簽立「丁○○於九十
      三年十月十五日起，向李春德借用Ｙ三－八五七六號自小
      各車使用‧‧‧」之保管條，因認被告甲○○此部分涉有
      刑法第三百四十六條第一項恐嚇取財罪嫌云云。按告訴人
      之告訴，係以使被告受刑事訴追為目的，是其陳述是否與
      事實相符，仍應調查其他證據以資審認（最高法院五十二
      年臺上字第一三○○號判例意旨參照）。經查，告訴人丙○○於警詢時指稱：Ｙ三－八五七六號自小客車原本登記
      在告訴人丁○○名下，因借貸關係先過戶給乙○○○之子
      李春德名下，但雙方有言明該車給告訴人丁○○使用，但
      是討債公司卻強押、脅造告訴人丁○○事後簽立車輛保管
      條，而且簽立日期均已過期，當時伊在現場當場提出質疑
      ，討債公司均不回應，並威嚇、命令告訴人丁○○依保管
      條草稿內容抄錄云云（參見臺灣臺中地方法院檢察署九十
      四年度偵字第六六一○號偵查卷宗第八頁），惟告訴人丙○○卻於本院審理時以證人身分證稱：伊在怡通公司有看
      過這張保管條，但伊不確定告訴人丁○○是何時、地簽立
      這張保管條等語（參見本院卷第九九頁），則告訴人丙○○先於警詢中指稱討債公司威嚇、命令告訴人丁○○依保
      管條草稿內容抄錄，後又於本院審理時改稱伊不確定告訴
      人丁○○是何時、地簽立這張保管條，前後指述完全相反
      ，要難採為對被告甲○○不利之認定。參以該保管條書立
      之日期為九十三年十月十五日，與案發日期不同，實難僅
      憑告訴人丁○○片面指述，即認該保管條為案發當日所簽
      立。因此，此部分尚乏積極證據足資證明被告甲○○確有
      恐嚇告訴人丁○○簽立保管條之犯行，本應就此部分為無
      罪之諭知，惟檢察官認此部分與前開論罪科刑部分有牽連
      犯之裁判上一罪關係，爰不另為無罪之諭知，附此敘明（
      被告甲○○行為後，刑法業於九十四年二月二日修正公布
      ，並自九十五年七月一日開始施行，修正後之刑法刪除第
      五十五條關於牽連犯之規定，惟因此部分為無罪之認定，
      對被告甲○○而言並無有利或不利之情形，自不生新舊法
      比較之問題，故逕依行為時即修正前刑法第五十五條牽連
      犯之規定，不另為無罪判決之諭知）。
貳、無罪部分：
  一、公訴意旨略以：被告乙○○○因告訴人丁○○積欠新臺幣
      （下同）二百萬元之債務，追討無著，明知被告甲○○在
      臺中市北屯區○○○○路二三號所經營之怡通公司係以催
      討債務為主要營業項目，經常以妨害自由等非法方式進行
      討債，使債務人心生畏懼不得不清償債務，因而自債權人
      處取得高額之報酬，詎為向告訴人丁○○催討上開債務，
      竟基於預見怡通公司之催收人員將以妨害自由等不法方法
      催討債務，而若不法情事發生亦不違背其本意之不確定故
      意，先於九十三年十二月三日與怡通公司簽訂客戶債權管
      理服務合約書，委託該公司代向丁○○催討債務，並約定
      以討得之金額與該公司六四分帳，再由被告甲○○夥同其
      公司內年籍資料不詳之數名成年男子對告訴人丁○○、丙○○為前開妨害自由、恐嚇、恐嚇取財之行為，因認被告
      乙○○○涉有刑法第二十八條、第三百零二條第一項剝奪
      他人行動自由罪嫌、第三百零五條恐嚇危害安全罪嫌、第
      三百四十六條恐嚇取財罪嫌云云。
  二、按犯罪事實應依證據認定之，無證據不得認定犯罪事實；
      又不能證明被告犯罪者，應諭知無罪之判決，刑事訴訟法
      第一百五十四條第二項、第三百零一條第一項分別定有明
      文。次按認定不利於被告之事實，須依積極證據，苟積極
      證據不足為不利於被告事實之認定時，即應為有利於被告
      之認定，更不必有何有利之證據；又事實之認定，應憑證
      據，如未能發現相當證據，或證據不足以證明，自不能以
      推測或擬制之方法，以為裁判之基礎，最高法院分別著有
      三十年上字第八一六號、四十年臺上字第八六號判例可資
      參照。
  三、檢察官認被告乙○○○涉有前開犯行，無非係以：(1)被告
      乙○○○、甲○○供述；(2)告訴人丁○○、丙○○指述；
      (3)證人高致怡、孫東建證詞；(4)臺中市警察局勤務指揮中
      心治安情報紀錄單一紙、怡通金融財務管理顧問有限公司
      客戶債權管理服務合約書一份、債權讓渡書一紙、保管條
      一紙、本院九十四年度簡上字第一八六號判決，為其所憑
      之論據。訊據被告乙○○○固坦承有委託被告甲○○向告
      訴人丁○○催討債務，惟堅詞否認有何妨害自由、恐嚇、
      恐嚇取財犯行，陳稱：伊不知被告甲○○案發當日之所為
      等語。
  四、經查：
    (一)按以自己共同犯罪之意思，參與實施犯罪構成要件以外之
      行為，或以自己共同犯罪之意思，事先同謀，而由其中一
      部分人實施犯罪之行為者，均為共同正犯，大法官會議釋
      字第一○九號解釋著有明文；次按，共同實施犯罪行為之
      人，在合同意思範圍以內，各自分擔犯罪行為之一部，相
      互利用他人之行為，以達其犯罪之目的者，即應對於全部
      所發生之結果，共同負責；又意思之聯絡並不限於事前有
      所謀議，即僅於行為當時有共同犯意之聯絡者，亦屬之，
      且其表示之方法，亦不以明示通謀為必要，即相互間有默
      示之合致，亦無不可，最高法院二十八年上字第三一一○
      號、七十三年臺上字第二三六四號分別著有判例可資參照
      。是故，所謂共同正犯，不僅在客觀上需有共同行為，在
      主觀上尚須有犯意聯絡，而共同正犯之意思聯絡，固不以
      明示通謀為必要，即相互間有默示之合致，亦屬之，然所
      謂默示之合致，必須由其行為或其他客觀情事，他人可以
      推知其有同意之表示始可，單純之無異議或未加制止，尚
      不能遽認有默示之合致。
    (二)檢察官認怡通公司經常以妨害自由等非法方式進行討債，
      使債務人心生畏懼不得不清償債務，因而自債權人處取得
      高額報酬，而認被告乙○○○對怡通公司之催收人員將以
      妨害自由等不法方法催討債務有不確定之故意云云。然遍
      查卷內資料，並無怡通公司「經常」以妨害自由等非法方
      式進行討債，使債務人心生畏懼不得不清償債務乙節之相
      關證明，既不能證明怡通公司經常為暴力討債行為，實難
      以推測或擬制之方式，而認被告乙○○○對於怡通公司會
      以妨害自由、恐嚇、恐嚇取財手段向告訴人二人催討債務
      乙節有所認知。至檢察官又認被告乙○○○若只是單純尋
      找告訴人二人，何須與怡通公司約定事後將收取得來之債
      款四六分帳，而認被告期望怡通公司以多人脅迫或恐嚇方
      式，壓迫告訴人二人拿出金錢或簽立本票以解決債務云云
      ，惟收取高額對價與暴力討債間，並無必然之關連性，被
      告乙○○○是否對怡通公司以暴力、恐嚇等方式催討債務
      有所認知，仍須參酌卷內其他證據加以佐證。
    (三)告訴人丁○○、丙○○均未於警詢中指述被告甲○○在到
      達怡通公司時以電話向被告乙○○○表示已將告訴人二人
      押來等情，惟告訴人丁○○於本院審理時以證人身分證稱
      ：伊有聽到被告甲○○打電話給被告乙○○○用臺語說「
      人我押來了，妳可以來公司」云云（參見本院卷第一○六
      頁），告訴人丁○○指述前後不一，已非無疑，復參照告
      訴人丙○○於本院審理時以證人身分證稱：被告甲○○有
      打電話給被告乙○○○，說伊與告訴人丁○○已經到了怡
      通公司，但時間有點久了，詳細內容伊記不太清楚，被告
      甲○○不是用國語說的，意思也不是很明確的說押來了，
      他的意思是應該是抓來的意思，但是那句台語如何說伊不
      記得了等語（參見本院卷第九六頁），則告訴人二人對於
      被告甲○○是否有以臺語說把告訴人二人「押」到怡通公
      司乙節，供述亦不一致，且告訴人丙○○又無法具體陳述
      被告甲○○與被告乙○○○通話之內容，實難單憑告訴人
      丁○○片面之指述即為被告乙○○○不利之論斷。又告訴
      人丁○○於本院審理時以證人身分證稱：伊沒有親自聽到
      被告乙○○○指示被告甲○○向伊催討債務，也沒有親自
      聽到或是看到被告乙○○○指示被告甲○○要求告訴人丙○○簽本票等語（參見本院卷第一○九頁），且告訴人丙○○於本院審理時以證人身分證稱：整個過程伊沒有見過
      被告乙○○○，到了怡通公司，伊知道被告甲○○有打一
      通電話給乙○○○說伊與告訴人丁○○到了公司，其他電
      話內容伊沒有注意等語（參見本院卷第九九頁），則告訴
      人二人除第一通電話被告甲○○有無說「押」的字眼供述
      不甚一致外，亦不知其他電話之交談內容，故不足證明被
      告乙○○○對被告甲○○剝奪他人行動自由、恐嚇、恐嚇
      取財犯行有所認知。另告訴人丙○○雖於偵查中指稱：到
      了怡通公司，被告甲○○馬上打話給被告乙○○○，告訴
      她人已經押來了云云，然告訴人丙○○在偵查中並未具結
      ，不得為證據，併予敘明。
    (四)告訴人丁○○指稱：被告乙○○○的先生案發時也在怡通
      公司云云，然告訴人丙○○於本院審理時以證人身分證稱
      ：被告乙○○○當時沒有在場，伊當天都沒有看到她，被
      告乙○○○的先生伊並不認識，就算他在場伊也不認識，
      告訴人丁○○是有跟伊說有一個老人是被告乙○○○的先
      生，至於是不是伊不確定，因為伊從來沒有見過被告乙○○○的先生等語（參見本院卷第一○一頁），是除告訴人
      丁○○片面指述外，亦無其他證據可資證明被告乙○○○
      的先生案發當時有在場，要難為對被告乙○○○不利之認
      定。
    (五)證人高致怡於本院九十四年度簡上字第一八六號民事案件
      中具結證稱：伊後來到被告乙○○○家中，被告乙○○○
      家大門深鎖，伊從旁邊小門進入，才知道被告乙○○○在
      裏面卻不開門，伊見到被告乙○○○說為何要把伊弟弟綁
      走，被告乙○○○也不回話，伊在被告乙○○○家中打電
      話報警，警察來時，伊有告訴警察被告乙○○○知道伊弟
      弟被帶到那裏，警察就請被告乙○○○電話通知請人把伊
      弟弟帶回來等語（參見臺灣臺中地方法院檢察署九十四年
      度偵字第六六一○號偵查卷宗第七○頁），證人孫建東於
      該件民事案件具結證稱：伊以電話與告訴人丁○○聯絡，
      告訴人丁○○說他跟人有債務糾紛，不希望警方介入，因
      為這是民事債務糾紛，警方無法介入其中等語（參見臺灣
      臺中地方法院檢察署九十四年度偵字第二○○一一號偵查
      卷宗第二七頁），則連到場處理之員警都無法查覺告訴人
      二人有遭剝奪行動自由、恐嚇取財、強制犯行，實難以證
      人高致怡前述證詞而推論被告乙○○○對被告甲○○之所
      為有所認知，或其主觀上有明示之通謀或默示之合致。
  五、綜上所述，本件尚乏積極證據足資證明被告乙○○○與被
      告甲○○，有犯意聯絡與行為分擔，且未達通常一般之人
      均不致於有所懷疑，而得確信其為真實之程度，揆諸前揭
      條文及判例意旨，尚難僅憑推測或擬制之方法，即遽為被
      告乙○○○有罪之論斷。此外，本院復查無其他積極證據
      足資認定被告乙○○○有何公訴人所指之剝奪行動自由、
      恐嚇、恐嚇取財犯行，本件既不能證明被告乙○○○犯罪
      ，依首揭規定，應諭知被告乙○○○無罪之判決。
據上論斷，應依刑事訴訟法第二百九十九條第一項前段、第三百
零一條第一項，刑法第二條第一項前段、第二十八條、第三百零
二條第一項、第三百四十六條第一項、（修正前）第五十五條、
（修正前）第四十七條、（修正前）第三十三條第五款，罰金罰
鍰提高標準條例第一條前段，判決如主文。
中    華    民    國    95    年    12    月    13    日
                  刑事第十三庭  審判長法  官  陳慧珊
                                      法  官  李秋娟
                                      法  官  黃裕仁
上正本證明與原本無異。
如不服本判決，應於送達後十日內向本院提出上訴狀（須附繕本
），上訴於臺灣高等法院臺中分院。
                                      書記官  王嘉仁
中    華    民    國    95    年    12    月    13    日
附錄論罪科刑法條
刑法第三百零二條第一項：
私行拘禁或以其他非法方法，剝奪人之行動自由者，處五年以下
有期徒刑、拘役或三百元以下罰金。
刑法第三百四十六條第一項：
意圖為自己或第三人不法之所有，以恐嚇使人將本人或第三人之
物交付者，處六月以上五年以下有期徒刑，得併科一千元以下罰
金。


司法院資訊處製作；財團法人民間司法改革基金會備份。
